【裁判字號】    97,消債更,222
【裁判日期】    971117
【裁判案由】    聲請更生程序
【裁判全文】
臺灣嘉義地方法院民事裁定           97年度消債更字第222號
聲  請  人  乙○○
代  理  人  甲○○
上列當事人聲請消費者債務清理事件，本院裁定如下：
    主  文
更生之聲請駁回。
聲請費用由聲請人負擔。
本院民國九十七年九月十九日所為之九十七年度消債更字第二二
二號保全處分，應予撤銷。
    理  由
一、按債務人與金融機構協商成立者，不得聲請更生或清算，但
    因不可歸責於己之事由，致履行顯有重大困難者，不在此限
    ；本條例施行前，債務人依金融主管機關協調成立之中華民
    國銀行公會會員辦理消費金融案件無擔保債務協商機制與金
    融機構成立之協商，準用前項之規定，消費者債務清理條例
    第151條第5項、第6項分別定有明文。是對於已陷入經濟上
    困境之消費者，若任其於惡性循環之債務窘境中自生自滅，
    將衍生嚴重之社會問題，難以維持安定之社會經濟秩序，故
    為兼顧債權人、債務人雙方之利益，對陷於經濟上困境之消
    費者，乃允其於消費者債務清理條例施行後，得選擇以重建
    型之更生程序或清算型之清算程序清理其債務，藉以妥適調
    整債務人與債權人及其他利害關係人間之權利義務關係，保
    障債權人獲得公平受償，並謀求消費者經濟生活之重建復甦
    機會。惟對於已與金融機構協商成立，或於本條例施行前，
    已依金融主管機關協調成立之中華民國銀行公會會員辦理消
    費金融案件無擔保債務協商機制與金融機構成立協商之債務
    人，若非因不可歸責於己之事由，致履行顯有重大困難，僅
    係為圖謀減免債務，而不為債務之履行，自有違債權契約為
    誠信契約之本旨，故依消費者債務清理條例第151條第6項準
    用同條第5項前段之規定，不得聲請更生或清算，始能避免
    肇致道德危險。
二、查本件更生聲請人主張：其有不能清償債務情事，前雖曾依
    金融主管機關協調成立之中華民國銀行公會會員辦理消費金
    融案件無擔保債務協商機制與最大債權銀行元大商業銀行（
    原復華商業銀行）成立協商，經按期還款後，現尚有債務總
    約額新臺幣（下同）934,318元未為清償，惟因債務人每月
    收入約31,497元間，原協商方案每月須償還10,966元，且因
    玉山銀行之債務未列入協商，故玉山銀行部分聲請人每月需
    還款3,700元，聲請人每月生活必要支出為41,603元，另支
    付子女及母親扶養費共17,000元，故聲請人收入扣除每月依
    協商應清償之金額無法維持最低基本生活。是原協商方案條
    件過苛，已經超越債務人能力，而無法履行原協商方案，有
    不可歸責於債務人之事由致履行原協商內容顯有重大困難，
    且其無擔保或無優先權之債務總額未逾1,200萬元，復未經
    法院裁定開始清算程序或宣告破產，爰向本院聲請更生等語
    。
三、經查，依中華民國銀行公會會員辦理消費金融案件無擔保債
    務協商機制所成立之協商，本屬當事人自主協商解決債務之
    方法，為避免債務人任意毀諾已成立之協商，濫用更生或清
    算之債務清理程序，故無論係依消費者債務清理條例所成立
    之協商或依前開銀行公會債務協商機制所成立之協商，非有
    不可歸責於己之事由，致履行顯有重大困難者，自不得聲請
    更生或清算。經查：
(一)、本件聲請人所成立之協商內容，債務總額計903,798元，自
    95年10月份起，分120期，以年息百分之八計算，每個月清
    償10,966元，聲請人累計繳款至97年3月毀諾一情，業經聲
    請人陳述明確，且有元大商業銀行97年7月22日回函及所附
    協議書在卷可憑。
(二)、聲請人稱月薪僅31,497元云云，並提出嘉義縣布袋鎮公所員
    工現金給與明細表為證；然上開金額係扣除公勞保及健保費
    用後之給付淨額，聲請人實際薪資為32,385元，有上開明細
    之記載可參，再依聲請人95、96年度綜合所得稅各類所得資
    料清單所示，聲請人年收入分別為595,546元、553,548元，
    則聲請人95及96年度之平均月收入應為47,879元（595,546+
    553,548）÷24＝47,879，元以下四捨五入），顯然聲請人
    主張之上開平均月薪並未包含年終及考績獎金，且聲請人每
    月另領取3,000元獎金等情，業據其於本院調查時陳述明確
    ，並有布袋鎮農會存摺內頁影本在卷可稽。縱認聲請人97年
    度薪資收入較為減少，然以年終及考績獎金每年尚可獲得約
    2個月薪資估算，聲請人目前每月平均收入應為40,783元（
    32,385×14÷12）+3,000＝40,783，元以下四捨五入）。
(三)、聲請人薪資扣除每月所需清償之上開協商債務10,966元及玉
    山商業銀行債務3,700元後，尚餘26,287元（40,783-10,966
    -3,700＝26,117），可資支付生活費用。
(四)、聲請人雖主張其每個月之必要支出為：交通費5,000元、膳
    食費12,000元，保險費5,889元（含本人勞健保費888元，妻
    女健保及漁會會費1,126元，女兒壽險3,875元），水、電及
    瓦斯費用1,000元，電話費1,300元，子女學雜費1,414元，
    房貸15,000元，合計共41,603元，另需支付2名女兒及母親
    扶養費共17,000元云云。然查，消費者債務清理條例之立法
    意旨，乃在於幫助陷於經濟上困境之債務人，得藉由更生或
    清算程序，走出經濟困境，避免走向絕路，實現憲法所保障
    之生命權，其並非在幫助債務人保持其舊有之生活水平，因
    此在考量所謂之「生活必要性支出」，自以維持一般人最低
    生活水平所需為準。茲就其細目說明如下：
１、聲請人目前居住於嘉義縣布袋鎮，聲請人任職布袋鎮公所清
    潔隊司機，工作地點與住處之距離僅約5公里，業經聲請人
    陳述明確，是聲請人主張交通費高達每月5,000元，顯有浪
    費之嫌，應僅以1,000元計算為合理。
２、聲請人主張基本生活開銷每日400元，每月共12,000元，係
    包含全家之膳食費用，又電費、水費平均每月開支共1,000
    元等情，本院認均屬合理。
３、聲請人表示每月保險支出共5,889元云云，雖提出被保險人
    為曾湲馨之國泰人壽保險公司續期保費送金單為證。實則，
    有關保險費用方面，除了全民健康保險及強制汽車責任險為
    目前政府政策及我國目前經濟水準可認為是國民生活所必要
    外，其餘保險應屬於非維持日常生活所必要之支出，聲請人
    此部分保險費用之支出，本可採減額繳清之方式降低保障金
    額不再支付保費，或以終止保險契約之方式領回解約金，用
    以支應生活所需，聲請人捨此不為，繼續繳納保險費（或以
    保單質借之方式繳費），若其生活必要費用已達捉襟見肘之
    情形，豈可能如此為之？更足認聲請人並無節樽生活開支，
    履行協商內容之誠意，是此部分保險費用之支出計3,875元
    ，自難認定為必要費用，應予以剔除。是聲請人每月需支出
    之保險費用應僅限於本人勞健保共888元及妻女健保及布袋
    漁會會費（聲請人表示需加入漁會會員方可在漁會投保）
    1,126 元，合計共2,014元。
４、聲請人主張每月需支付電話費1,300元，雖提出中華電信繳
    費證明為證，且聲請人表示住家電話有申請ADSL網路使用，
    需支付電路月租費399元，手機門號使用699元之費率方案等
    語。然查，網際網路之申設，對於日常生活固然極為便利，
    但非生活上所必需，又以聲請人從事清潔隊司機之工作性質
    ，實無使用如此高額費率之必要，本院認此部分支出有浪費
    之嫌，是室內及行動電話費用合計應以500元計算為合理。
５、又聲請人主張每月需負擔母親丙○○○名下房屋貸款15,000
    元云云。實則，上開不動產並非聲請人所有，聲請人主張為
    其生活必要支出，已令人存疑。況以目前在嘉義縣鄉間租屋
    居住之行情，聲請人一家絕無需支應高達15,000元房租之可
    能。本院考量聲請人於調查時表示實際負擔房貸金額約
    6,000 元，與在外租屋情形相當，認聲請人此部分主張之金
    額，應僅以6000元計算為合理。
６、再按，扶養費支出之考量，應以實際上確有受扶養必要之支
    出為準，其與法定扶養義務自當加以區別。聲請人之女曾湲
    馨、曾婕純，年齡分別僅12歲、8歲，有戶籍謄本在卷可參
    ，無謀生能力，自有待聲請人負擔扶養義務，然聲請人主張
    每人每月扶養費為6,000元，未提出任何證據加以證明，且
    曾湲馨、曾婕純與聲請人同住，不需額外支出住宿及早、晚
    餐費用（聲請人主張之膳食費12,000元包含全家人用餐買菜
    ，已如上述）。再依聲請人提出之單據觀之，其等就讀之布
    袋國小平均每人每月午餐費為516元（見午餐費繳納收據）
    ，註冊費每學期曾湲馨為1,512元，曾婕純為970元，平均每
    月分別為252元及162元，本院考量每人每月其他必要生活雜
    支（如購買衣物、生活用品、書籍等）以1,000元計，合計
    聲請人應負擔之扶養費用為3,446元（516×2+252+162+1,
    000 ×2＝3,446）。
７、另查，聲請人之母親丙○○○，名下有房屋一棟可供居住，
    且由聲請人負擔部分房屋貸款6000元，因與聲請人同住，其
    膳食、水電等費用已由聲請人支出，並經本院認列為聲請人
    之必要生活費用，已如上述，聲請人自承尚有2位兄弟、1位
    妹妹，亦應負扶養義務，且聲請人目前尚有負債，應由其餘
    扶養義務人負擔丙○○○之其他扶養費用（例如醫藥費等）
    方屬合理，是聲請人當無再行負擔母親生活費之理，此部分
    支出，應予剔除。
(五)、從而，聲請人實際上必要支出應為交通費1,000元、膳食費
    12,000元、勞健保2,014元、水電費1,000元、電話費500 元
    、部分房屋貸款6,000元、子女扶養費3,446元，合計為
    25,960元，尚非上開薪資餘額26,287元所無法支應。
四、綜上所述，聲請人於消費者債務清理條例施行前，既已與金
    融機構之債權人依金融主管機關協調成立之中華民國銀行公
    會會員辦理消費金融案件無擔保債務協商機制成立協商，且
    又無不可歸責於己致履行顯有重大困難之事由，則其聲請更
    生，顯然違背消費者債務清理條例第151條第6項準用同條第
    5項前段之規定。從而，依上開說明，應予駁回其更生之聲
    請。
五、末查，聲請人前以已向本院聲請更生為由，聲請本院以97
    年9月19日所為之97年度消債更字第222號裁定保全處分在案
    ，茲因本院業已裁定駁回更生之聲請，該保全處分自有併予
    撤銷之必要，爰裁定如主文。
中    華    民    國    97    年    11    月    17    日
                  民事第二庭    法      官  洪嘉蘭
上為正本係照原本作成
如不服本裁定，應於裁定送達後10日內，以書狀向本院提出抗告
，並繳納抗告費新臺幣1千元
中    華    民    國    97    年    11   月    17  日
                                書  記  官  陳昭煌


司法院資訊處製作；財團法人民間司法改革基金會備份。
